【裁判字號】    89,竹簡,180
【裁判日期】    890506
【裁判案由】    排除侵害
【裁判全文】
臺灣新竹地方法院民事判決  八十九年度竹簡字第一八○號
    原      告  丙○○
    即反訴被告
    訴訟代理人  楊淑珍律師
                葉文博律師
    被      告
    即反訴原告  甲○○      住.
                乙○○      住.
    共      同
    訴訟代理人  張堂歆律師
右當事人間請求排除侵害事件，本院判決如左：
    主      文
一、被告應將坐落新竹市○○段○○段六七之二地號土地上如附圖一所示（二）面積
    五點八平方公尺之地上物除去，將所占土地返還原告。
二、被告應自民國八十七年二月二十八日起至除去前項地上物，並將所占土地返還原
    告之日止，按年連帶給付原告新台幣參仟貳佰零貳元。
三、原告其餘之訴駁回。
四、訴訟費用由被告連帶負擔五分之四，餘由原告負擔。
五、本判決第一項於原告以新台幣伍萬捌仟元為被告供擔保後，得假執行；但被告如
    於假執行程序實施前，以新臺幣壹拾柒萬肆仟元為原告預供擔保，得免為假執行
    。
五、本判決第二項於原告以新臺幣壹仟壹佰元為被告供擔保後，得假執行；但被告如
    於假執行程序實施前，以新臺幣參仟貳佰零貳元為原告預供擔保，得免為假執行
    。
六、原告其餘假執行之聲請駁回。
七、確定反訴原告乙○○所有坐落新竹市○○段○○段六六地號土地與反訴被告所有
    坐落同段六七之二地號土地間之界址，為如附圖二（即卷附民國八十九年一月二
    十七日台內政部土地測量局鑑定書所附之鑑定圖）所示Ｄ─Ｅ─Ｆ參點之連接實
    線。
八、確定反訴原告甲○○所有坐落新竹市○○段○○段六六之四地號土地與反訴被告
    所有坐落同段六七之二地號土地間之界址，為如附圖二（即卷附民國八十九年一
    月二十七日台內政部土地測量局鑑定書所附之鑑定圖）所示Ｆ─Ｇ貳點之連接實
    線。
九、反訴訴訟費用由反訴被告負擔三分之一，餘由反訴原告負擔。
    事實及理由
甲、本訴方面：
  一、原告訴之聲明：
    (1)被告應將坐落新竹市○○段○○段六七之二地號土地上（下稱六七之二地號土
      地），如附圖一所示（一）、（二）面積合計六點六七平方公尺之地上物，以
      及位於新竹市○○段○○段六六地號房屋牆上之滴水屋簷除去，將所占土地返
      還原告。
    (2)被告應自民國八十七年二月二十八日起至除去前項滴水屋簷、地上物，並將所
      占土地返還原告之日止，按年連帶給付原告新台幣（下同）二萬零一十元。
  二、事實摘要：
    (1)原告因繼承而取得六七之二地號土地之所有權，擬拆除其上之舊建物、興建新
      房屋以利居住，詎原告於八十七年二月二十六日將舊建物拆除後，被告未經同
      意，復無正當權源，竟擅於同年月二十八日，在六七之二地號土地上如附圖一
      所示Ａ、Ｃ連線搭建鐵板，又經新竹市地政事務所測量結果，坐落新竹市○○
      段○○段六六地號土地上（下稱六六地號土地）房屋牆上之滴水屋簷，即附圖
      一所示Ａ、Ｂ連線位置，亦屬無權占用原告土地，為此本於所有權之作用，請
      求被告將占用之地上物、滴水屋簷拆除，返還所占土地。另本於侵權行為之法
      律關係，請求被告自八十七年二月二十八日起至拆除地上物、滴水屋簷，並交
      還所占土地之日止，按申報地價年息百分之十即二萬零一十元計算之損害金。
    (2)被告就渠等於八十七年二月二十八日，共同在如附圖一所示之Ａ、Ｃ連線搭建
      鐵板一節，並不爭執，惟辯稱：原告所有之六七之二地號土地、被告乙○○所
      所有之六六地號土地，以及被告甲○○所有之同小段六六之四地號土地，三地
      間係以水溝中心為界，雨水及兩造之家用廢水均排放於水溝中，此由被告於渠
      等所有土地上建築房屋時，建物後方留有空地可得證明；又如附圖二所示Ｂ、
      Ｃ二點連接虛線部分，六六地號土地上現有之鋼筋水泥樓房，仍留有八吋牆壁
      ，此八吋牆原屬被告乙○○所有，於拆除樓房時，原告即加以阻止，認為被告
      將占用伊之土地，致留有八吋牆壁，而未能同時予以拆除重建，造成牆壁往內
      退縮，原告有爭執之部分經測量屬被告乙○○所有，反面推之，當時未有爭執
      而建築房屋使用之部分，當係以水溝為界。水溝既為兩造間土地之界址，則被
      告搭建之鐵板坐落被告之土地內，殊無原告主張無權占用之情形。至於附圖一
      所示Ａ、Ｂ連線之房屋滴水屋簷，因該房屋並非被告所有，自無拆除之權限，
      因亦非被告占用原告之土地，則原告向被告請求賠償損害金，亦屬無據。
  三、本院之判斷：
    (1)原告主張其所有之六七之二地號土地，於同年月二十八日遭被告共同在其上搭
      建鐵板，位置如附圖一所示Ａ、Ｃ連線，又坐落六六地號土地上之房屋滴水屋
      簷，即附圖一所示Ａ、Ｂ連線位置，亦占用原告土地等事實，業據其提出土地
      登記簿謄本、土地所有權狀等件為證，並經本院到場勘驗屬實，有本院勘驗筆
      錄及新竹市地政事務所土地複丈成果圖（即附圖一）附卷可稽，被告就渠等於
      上述時地搭建鐵板一節並不爭執，惟以兩造間之土地，應以現場水溝中心線為
      界，而非如地政機關所留存之資料以現有牆壁外緣為界，以水溝中心線為界時
      ，因系爭鐵板搭建於被告之土地上，殊無原告所稱占用，又六六地號土地上之
      房屋滴水屋簷，係訴外人所有等語資為抗辯。是本件首應確定兩造間六七之二
      、六六、六六之四等地號土地間之界址究竟為何；其次，依確定後之界址，系
      爭鐵板是否占用原告之土地；再者，被告就滴水屋簷是否有拆除之權限。
    (2)經查，兩造間就界址疑問已提起反訴請求確定，本院之判斷如主文第七項、第
      八項所示，即三筆土地間均以現有之地籍圖、地籍調查表為準，亦即以現有牆
      壁外緣、而非以水溝中心線為界，本院所持之理由則如後續反訴部分所述。準
      此，則新竹市地政事務所依現有之地籍圖、地籍調查表為準據，因而製作之土
      地複丈成果圖（即附圖一），自屬可採。從而，原告主張被告共同搭建之鐵板
      ，以及六六地號土地上之房屋滴水屋簷，均占用其所有之六七之二地號土地，
      堪予採信，
    (3)按所有人對於無權占有或侵奪其所有物者，得請求返還之，對於妨害其所有權
      者，得請求除去之，民法第七百六十七條定有明文。查附圖一所示Ａ、Ｃ連線
      係被告自承共同搭建之鐵板，復未提出任何有權占有之證明，堪信屬無權占用
      。其次，六六地號土地上之房屋滴水屋簷雖亦占用六七之二地號土地，惟依被
      告所提建物登記謄本之記載，該建物即新竹市○○路二五二號房屋，係訴外人
      楊瑞裕、楊瑞祥、楊瑞禎三人共有，被告尚非所有權人，原告對此亦不爭執，
      亦堪信屬實。再者，前開鐵板至兩造間界址之面積雖為附圖一（一）、（二）
      相加所示之六點六七平方公尺，已據證人即土地測量員李榮村證述在卷，然附
      圖一Ａ、Ｂ連線之滴水屋簷係訴外人楊瑞裕、楊瑞祥、楊瑞禎三人共有，被告
      尚非所有權人，自無拆除權限，是原告本於所有權之作用，請求被告將附圖一
      （二）所示面積五點八平方公尺之地上物拆除，於法有據，至於請求被告將附
      圖一（一）所示面積零點八七平方公尺之滴水屋簷、地上物拆除，則難謂有理
      。
    (4)次按因故意或過失不法他人權利者，負損害賠償責任；數人共同不法侵害他人
      之權利者，連帶負損害賠償責任，同法第一百八十四條第一項前段、第一百八
      十五條分別有所規定。查系爭土地附近大多為住宅區，屋齡均有二、三十年，
      鄰近有教堂、麵攤、檢驗所，商業活動並不興盛，而被告於六七之二地號搭建
      者係鐵板，欠缺居住之使用效益，有勘驗筆錄可憑，本院審酌系爭土地坐落之
      地段、交通情形、經濟繁榮程度及被告使用系爭土地之狀況，認原告每月所受
      相當於地租之損害，依土地法第一百零五條準用同法第九十七條及平均地權條
      例施行細則第二十一條之規定，按系爭申報地價總額年息百分之六計算損害金
      ，應稱妥適。第查，系爭土地自八十六年迄今之申報地價為每平方公尺九千二
      百元，有地價證明書一紙在卷足憑。從而，原告主張本於侵權行為之法律關係
      ，請求被告自八十七年二月二十八日起，至拆除附圖一（二）所示之地上物、
      並將所占土地返還原告之日止，按年連帶給付三千二百零二元（5.8x9200x6%
      ＝3202,元以下四捨五入），應予准許，逾此部分之請求，則無理由。
    (5)兩造均陳明願供擔保，聲請宣告假執行或免為假執行，經核原告勝訴部分，合
      於法律規定，爰分別酌定相當之擔保金額宣告之；原告其餘假執行之聲請，因
      訴之駁回而失所依據，不予准許。
乙、反訴部分：
  一、反訴原告訴之聲明：
    (1)確定反訴原告乙○○所有六六地號土地與反訴被告所有六七之二地號土地間之
      界址，為如附圖二所示Ｈ─Ｂ─Ｃ三點之連接虛線。
    (2)確定反訴原告甲○○所有六六之四地號土地與反訴被告所有六七之二地號土地
      間之界址，為如附圖二所示Ｋ─Ｈ二點之連接虛線。
  二、事實摘要：
    (1)反訴原告主張兩造間各所有之前開土地彼此相鄰，界址為如訴之聲明所示，即
      以現場兩造土地間之水溝中心為界，然反訴被告卻主張應以現有之地籍圖、地
      籍調查表為準，並要求反訴原告將搭建於界址內之鐵板拆除，兩造指界不一致
      之結果，致糾紛頻生，故有提起反訴以確定上開土地界址之必要。又反訴原告
      主張以現場水溝中心為界，並非無據。首先，反訴原告土地上之樓房，係於土
      地施行重測前，於六十年間依建築法規申請建照執照後所建，業經提出建築設
      計圖，依該設計圖可知，其上建物後方留有空地，並無越界占用。其次，兩造
      土地上之原有建物係屬磚造平房，於六十年間重建或改建前，即以現場之水溝
      為界，作為家用廢水及雨水之排放處所，另參諸反訴原告舊有建物之牆壁所在
      位置，亦在水溝之旁，益見兩造係以水溝中心為土地之界址。再者，如附圖二
      所示Ｂ、Ｃ二點連接虛線部分，現有鋼筋水泥樓房仍留有八吋牆壁，此八吋牆
      原屬反訴原告乙○○所有，於拆除舊有樓房時，反訴被告即加以阻止，認為反
      訴原告將占用伊之土地，致留有八吋牆壁，而未能同時予以拆除重建，造成牆
      壁往內退縮，反訴被告有爭執之部分經測量屬反訴原告乙○○所有，反面推之
      ，當時未有爭執而建築房屋使用之部分，當係以水溝為界。此外，內政部土地
      測量局製作之附圖二，因無法以舊地籍圖施測，則其說明欄所稱實線係地籍圖
      經界線云云，顯係臆測之詞，尚不足採。
    (2)反訴被告則以兩造間土地之界址，不論依附圖一所示，新竹市地政事務所土地
      測量員李榮村到庭之說明，或依內政部土地測量局派員實地施測結果，均係以
      現有地籍圖、地籍調查表為準，即以附圖二Ｄ─Ｅ─Ｆ─Ｇ四點之連接實線為
      界址，反訴原告所稱以水溝中心為界云云，殊非可採。
  三、本院之判斷：
    (1)反訴原告主張兩造就前開土地指界不一致，反訴被告並要求反訴原告將搭建於
      界址內之鐵板拆除，致糾紛頻生之事實，有卷附土地登記簿謄本等件附卷可稽
      ，且為反訴被告所不爭執，復經本院勘驗現場屬實，應堪信為真實。雖反訴原
      告就系爭界址爭議並未提請地政機關調處，而逕向本院起訴，惟參照最高法院
      五十二年台上字第一一二三號判例見解，當事人於土地權利有爭執時，縱未經
      地政機關之調處而逕行起訴，亦難謂其起訴為違法。是兩造各為上開土地之所
      有人，就系爭土地界址復有爭議，則反訴原告提起本件訴訟確認系爭土地界址
      ，於法即屬有據。
    (2)經查，本件經本院依反訴原告之聲請，囑託內政部土地測量局（下稱測量局）
      派員會同到場履勘鑑測，並以精密電子測距經緯儀在系爭土地附近周圍施測圖
      根點，並經檢核合格後，作為該測區之控制點，然後依各圖根點為基點，用上
      列儀器分別施測系爭土地及附近各界址點坵形，並計算各界址點之坐標值輸入
      電腦，經自動繪圖儀展繪於鑑測原圖上（與重測前地籍圖同比例尺：六百分之
      一），再依據新竹市地政事務所及測量局地籍資料桃園分庫典藏保管之地籍圖
      謄繪本件有關土地地籍圖經界線，與前開成果核對檢核後測定於鑑測原圖上，
      做成鑑定圖（即附圖二）。而依鑑定結果，Ｄ－Ｅ－Ｆ－Ｇ連接實線即為六六
      、六六之四、六七之二地號土地間之地籍圖經界線，與反訴原告指界之位置相
      符，而與反訴被告指界之位置不符；又依地籍圖經界線之界址計算系爭三筆土
      地面積，與登記簿所載相較，兩造均無增減，但倘依反訴原告所指之Ａ─Ｂ─
      Ｃ連接虛線計算，則反訴原告乙○○、甲○○分別所有之六六、六六之四地號
      土地，將各增加三平方公尺與六平方公尺，反訴被告所有之六七之二地號土地
      因而減少九平方公尺，此一面積差距不但過大，且對反訴被告權益侵害甚鉅，
      至為顯然，此均有測量局八十九年三月十四日八九地測二字第○三四八二號函
      ，暨所附八十八年二月十八日鑑定書、鑑定圖（即附圖二）與面積分析表各一
      份在卷可佐。反訴原告雖主張鑑定圖因無法以舊地籍圖施測，則其說明欄所稱
      實線係地籍圖經界線，顯係臆測之詞云云。然查，依鑑定書所載，舊地籍圖雖
      有部分破損，然該局係以最精密之電子測距經緯儀施測，鑑測基準涵蓋系爭土
      地周圍圖根點及附近各界址點，並參核新竹市地政事務所及該局地籍資料庫桃
      園分庫典藏保管之地籍圖謄繪，顯然既有之一切資料均已參酌，方法上並未見
      有何不週延之處，反訴原告徒以舊地籍圖部分破損執詞抗辯，尚不足採；況且
      ，依鑑定結果Ｄ－Ｅ－Ｆ－Ｇ連接實線為界址計算之兩造土地面積，並無任何
      一方有增減情狀，對於兩造均堪稱公平，則此地籍圖經界線即難認有何瑕疵。
      是以，兩造間系爭三筆土地之界址，應各為如主文第七、八項所示之連接實線
      ，洵堪確定。
    (3)反訴原告雖另以樓房後方留有空地、兩造原有房屋均利用現場水溝排放雨水及
      家用廢水、以及現留有八吋牆壁等情狀，主張應以水溝中心為界。惟查，依反
      訴原告所提之件建築設計圖，尚無從看出樓房後方留有空地；其次，經本院現
      場勘驗結果，系爭三筆土地間確有一水溝，而依水溝之作用與性質，固為排放
      水流之便，兩造復稱該水溝於日據時期早已存在、不知何人所設，則單憑現場
      有一長久以來存在之水溝之事實，實難斷然推認系爭三筆土地曾以或當係以該
      水溝中心為界；再者，現場雖留有約一層樓高之八吋紅磚牆壁，亦經本院勘驗
      屬實，縱依反訴原告所稱為其一方所建而來，於拆除原有房屋時因反訴被告阻
      止而未一併拆毀，然其興建之界址依據為何，並無證據證明，況原始建物復經
      不存，能否認定現況即為雙方界址之唯一根據，亦堪置疑。綜上，反訴原告主
      張應以水溝中心為界，委不足採。
  四、反訴原告雖列有訴之聲明主張界址為何，然其真意係因界址不明，請求本院確
      認界址，其性質仍為形成之訴，是本院所確定之界址，縱與反訴原告主張者不
      同，亦毋庸為駁回反訴原告之訴之主文，併敘明之。
  五、鑑定界址糾紛、核其性質，兩造本可互換地位，則反訴原告提起本訴雖依法有
      據，然反訴被告之應訴又係法律規定所不得不然，其抗辯自為伸張或防衛權利
      所必要，是本院認為訴訟費用應由反訴被告負擔三分之一，餘由原告按其人數
      平均負擔較為允洽，爰依職權判決如主文第九項所示。
  六、本件事證已臻明確，兩造其餘之攻擊防禦方法，對於判決結果不生影響，爰不
      另行審酌，附此敘明。
據上論結，本件原告之訴為一部有理由，一部無理由，反訴原告之訴為有理由，依民
事訴訟法第四百三十六條第二項、第七十九條但書、第八十五條第二項，第三百九十
條第二項、第三百九十二條、第七十八條、第八十一條第二款、第八十五條第一項前
段，判決如主文。
中      華      民      國    八十九    年      五      月      六      日
                                      臺灣新竹地方法院新竹簡易庭
~B法      官
右為正本係照原本作成。
如對本判決上訴，須於判決送達後廿日內向本院提出上訴（須按他造當事人之人數附
繕本）。
~B書  記  官  蕭宛琴
中      華      民      國    八十九    年      五      月      六      日


司法院資訊處製作；財團法人民間司法改革基金會備份。
